臺灣臺北地方法院刑事判決　　　九十五年度易字第二二九九號
公　訴　人　臺灣臺北地方法院檢察署檢察官
被　　　告　乙○○
選任辯護人　任　順律師
　　　　　　萬建樺律師
上列被告因業務過失傷害案件，經檢察官提起公訴（九十五年度
調偵字第四七○號），本院判決如下：
    主  文
乙○○從事業務之人，因業務上之過失傷害人，處拘役拾日，
如易科罰金，以銀元佰元即新臺幣玖佰元折算壹日。
    事  實
一、乙○○係址設臺北市○○區○○路二段四二四號財團法人基
    督復臨安息日會臺安醫院（下稱臺安醫院）之護士，負責該
    醫院附設產後調理之家新生兒之照顧工作，為從事護理業務
    之人。民國九十四年六月四日晚間九時許，乙○○在該醫院
    附設產後調理之家之新生兒室工作臺為甫出生二十四天之謝
    禾丰（九十四年五月十一日生）沐浴時，原應注意維護新生
    兒之安全，避免利器接觸新生兒，以防止利器刮傷新生兒皮
    膚，詎其能注意，且當時亦無不能注意之情事，竟疏未注意
    ，使謝禾丰前額中央右側向左側遭不明利器刮傷，致謝禾丰
    受有前額刮痕約四公分，右側傷口約○‧五×○‧三平方公
    分之傷害，乙○○雖立即延請臺安醫院醫師余泰昌診治，然
    謝禾丰前額傷口癒合後仍留有疤痕。
二、案經謝禾丰之父丁○○訴請臺灣臺北地方法院檢察署檢察官
    偵查起訴。
    理  由
一、訊據被告乙○○固坦承受僱於臺安醫院擔任護士，負責該醫
    院附設產後調理之家新生兒之照顧，及其於前揭時、地為謝
    禾丰洗完澡穿衣時，發現謝禾丰前額受有如事實欄所載傷害
    之事實，惟矢口否認有何業務過失傷害犯行，辯稱：伊不知
    謝禾丰前額之傷痕如何造成，當時伊並未配戴任何飾物，識
    別證夾在制服下方左邊口袋，指甲亦依規定修剪平整，伊就
    避免傷害結果之發生已盡主、客觀注意義務，並無任何懈怠
    或疏虞之行為，且本案亦不能排除係謝禾丰自己抓傷云云。
    經查：
  (一)上揭事實，業據證人即謝禾丰之母丙○○於本院審理時結證
    稱：九十四年六月四日我與出生才二十四天的兒子謝禾丰住
    在臺安醫院附設產後調理之家，當天下午六點左右，護理人
    員將謝禾丰送到我房間餵奶，晚上七點左右，我將謝禾丰放
    在嬰兒手推車推回新生兒室，由護士在門口接，我將謝禾丰
    送回新生兒室時，謝禾丰之額頭並沒有受傷，後來在晚上十
    點，被告將謝禾丰推到我房間，我看見謝禾丰額頭上有一個
    洞在滲血，還有很長一條刮痕，我還沒有問，被告就一直解
    釋是謝禾丰自己指甲抓傷的，被告說她剛才幫謝禾丰洗澡，
    轉頭拿毛巾，就發現謝禾丰抓傷，被告還跟我解釋她的指甲
    很短，所以不可能是她的手指抓傷的，但是謝禾丰在案發時
    手指的指甲很軟並不長，而且手通常是握拳、縮著，一般都
    用包巾包裹，通常放開手也舉不高，偶爾會在嘴巴旁邊揮，
    但到不了額頭的高度，謝禾丰在案發前，也從來沒有用指甲
    抓傷自己的額頭過，當天的刮痕是橫向很長一條，我與我先
    生丁○○就請被告找醫師過來，等了很久，甲○○○○才過
    來說是新生兒自己抓傷的，我先生請他再講一次，甲○○○○才說有可能是護士指甲抓傷，剛開始臺安醫院的醫師說傷
    口很快會復原，隔約二個月後帶謝禾丰到臺安醫院看皮膚科
    ，醫師說疤痕的成熟期要六個月，但沒有說傷痕造成之原因
    ，後來再帶謝禾丰到于賓診所、國泰醫院看診，醫師才說疤
    痕已經形成，無法復原，他們都說不可能是新生兒自己抓傷
    ，只能推斷是利器刮傷，至於是什麼東西刮傷，因為他們不
    在現場，所以無法判斷等語甚詳（見本院卷卷一第八十一頁
    至第八十四頁）。
  (二)證人即于賓診所皮膚科醫師彭于賓於本院審理時亦證稱：我
    從八十三年畢業一直擔任醫師迄今，具有皮膚科專科醫師執
    照，九十四年九月十七日謝禾丰在本診所就診，謝禾丰額頭
    上有傷疤，謝禾丰之父母說不是一出生就有，以我們皮膚科
    醫師來看，這是外傷，可能是照顧上面或意外造成的傷害，
    以我自己看診的經驗，我沒有看過出生二十四天新生兒以自
    己手的力道抓傷長四公分，而且是這麼平整直線條傷口，我
    也沒有閱讀過這樣的醫學報導，以謝禾丰受傷時之照片（見
    臺灣臺北地方法院檢察署九十五年度偵字第七○六八號偵查
    卷第二十三頁至第二十八頁）判斷，謝禾丰前額的傷是刮傷
    ，不管是任何器械或是金屬物、非金屬物或指甲，都有可能
    造成刮痕，這個傷口比較像是尖銳器物由右側劃到左側所造
    成，我看診時，謝禾丰的傷痕已經癒合，但有明顯的傷疤等
    語明確（見本院卷卷三第三十四頁至第三十七頁）。
  (三)案發當日晚間係被告一人值班，被告於晚間九點在新生兒室
    ，準備將謝禾丰送至其母丙○○房間餵食前，曾先為謝禾丰
    更換尿布，被告因發現謝禾丰排便量較多而幫謝禾丰洗澡，
    而於洗完澡擦乾身體穿衣時，發現謝禾丰額頭上有傷口等情
    ，復據被告自承在卷（見本院卷卷一第十六頁反面至第十七
    頁）。
  (四)此外，並有臺安醫院九十五年一月十七日（九五）醫發字第
    ○四二號函檢附之謝禾丰病歷資料、護理紀錄及產後調理中
    心值班醫師及護士表、謝禾丰之出生證明書、診斷證明書、
    受傷照片在卷可稽（見臺灣臺北地方法院檢察署九十五年度
    保全字第二號偵查卷第十一頁至第三十二頁、同上第七○六
    八號偵查卷第二十二頁至第二十八頁）。
  (五)按認定犯罪事實所憑之證據，並不以直接證據為限，即綜合
    各種間接證據，本於推理作用，為認定犯罪事實之基礎，如
    無違背一般經驗法則，尚非法所不許（最高法院四十四年臺
    上字第七○二號判例參照）。本案雖無直接證據證明造成謝
    禾丰受傷之原因，然參互上開證人之證詞、被告之供述及前
    開書證內容，相互勾稽，本院衡酌謝禾丰於案發時係出生甫
    二十四天之新生兒，其因個人因素造成上開傷害之可能性極
    微，且被告係案發時唯一接觸謝禾丰之人，足認應係被告為
    謝禾丰沐浴時，疏未注意，不慎讓謝禾丰遭不詳利器自前額
    中央右側向左側劃過，致謝禾丰受有前開傷害無訛。
  (六)被告為合格之護士，有臺安醫院在職證明在卷可稽（見本院
    卷卷一第九十八頁），其對於應注意維護新生兒之安全，避
    免利器接觸新生兒，以防止利器刮傷新生兒皮膚，應知之甚
    稔，且臺安醫院亦訂有相關工作守則及稽核辦法，此有護理
    人員工作守則、護理部稽核辦法、護理站護理人員稽核辦法
    、護理部嬰兒室現場照片、臺安醫院護理部嬰兒室九十三年
    年度計畫表附卷足憑（見本院卷卷一第一○六頁至第一一二
    頁），而依當時情狀亦無不能注意之情事，被告竟疏於注意
    ，致謝禾丰遭不明利器由前額中央右側向左側刮傷，已如前
    述，被告顯有過失甚明，且被告之過失行為與謝禾丰所受前
    開傷害間，具有相當因果關係。
  (七)被告雖辯稱：伊就避免傷害結果之發生已盡主、客觀注意義
    務，並無任何懈怠或疏虞行為，且本案亦不能排除係謝禾丰
    自己抓傷云云，並提出彰化基督教醫院服務證明書、中沙醫
    療團服務證明暨行政院衛生署成績優良證明、臺安醫院在職
    證明、臺安醫院醫技及護理人員分級制度晉階申請表暨進階
    制度細則、臺安醫院護理人員／護理單位稽核表、臺安醫院
    年度考績報表、護理人員工作守則、護理部稽核辦法、護理
    站護理人員稽核辦法、護理部嬰兒室現場照片、臺安醫院護
    理部嬰兒室九十三年年度計畫表為據（見本院卷卷一第九十
    五頁至第一一二頁），且舉臺安醫院醫師余泰昌為證。然：
    1.被告提出之前揭書證，僅能證明被告為合格且績優之護士
      ，及臺安醫院對於新生兒安全維護制訂有相關規範，然並
      不足以證明案發時被告為謝禾丰沐浴之際，就維護新生兒
      之安全，避免利器接觸新生兒，以防止利器刮傷新生兒皮
      膚，已盡注意義務。
    2.證人甲○○○○於本院審理時固證稱：謝禾丰前額之傷口
      ，以我小兒科臨床經驗，最有可能是由謝禾丰自己抓傷，
      新生兒之指甲沒有修整，而且夠力的話，可能造成這樣的
      傷口，辯護人庭呈之嬰兒照片（見本院卷卷三第四十八頁
      ）臉頰上之傷痕就是嬰兒自己抓傷的樣子，這個傷口比謝
      禾丰的傷口還要嚴重，而且當時我與督導檢查被告的指甲
      亦無異狀云云（見本院卷卷三第三十八頁反面至第四十二
      頁）。惟經檢察官質以：剛才辯護人提出之照片，你開庭
      前有沒有看過？答稱：我之前看過；檢察官繼質以：這是
      否是臺安醫院的傷患？則答稱：我不知道，只是護理長有
      拿這樣的傷口，問我說我覺得這樣的傷口是怎樣的傷口，
      我說是指甲造成，我們覺得這比本案的傷口還要嚴重；檢
      察官再質之：當時被告告訴你說可能是嬰兒自己用指甲抓
      傷的，你當時為何沒有看嬰兒指甲狀況？竟答稱：基本上
      這是職業反應，我不認為這個傷口有什麼重要性，也不知
      道引起這麼大糾紛，我到房間才看到這個小朋友，我沒有
      時間檢查指甲，一開始被告跟我報告，我想說還好，沒有
      急著要去處理的事情（見本院卷卷三第四十頁至第四十一
      頁），參以案發當時甲○○○○向謝禾丰之父丁○○解釋
      謝禾丰前額傷口造成之原因之際，曾爆發激烈之言語衝突
      ，此據證人余泰昌結證在卷（見本院卷卷三第三十九頁反
      面），是證人余泰昌之證述難免偏頗、迴護，其證詞可信
      性甚低，自難憑採。
    3.況經檢察官詢問被告以：當天幫謝禾丰洗澡時，謝禾丰指
      甲有無修剪？被告竟答稱：我發現傷口後，我本能去檢查
      謝禾丰的指甲，是有點長，我有修剪，推進謝瑞贇的房間
      時，我有跟丙○○說謝禾丰指甲有點長，所以幫他剪，我
      們沒有供應手套，建議可以幫謝禾丰戴手套云云（見本院
      卷卷三第四十四頁反面至第四十五頁）。衡情謝禾丰前額
      之傷勢果若如被告所言係因謝禾丰指甲未修剪而自己抓傷
      ，則謝禾丰之長指甲適為證明被告清白最有利之證據，被
      告豈有反而急於將之湮滅之理？此顯悖於常情。被告復自
      承：伊沒有親眼看見謝禾丰以指甲抓傷額頭等語（見本院
      卷卷三第四十五頁）。是被告所舉上揭證據，均不足以作
      為有利於被告之認定。
  (八)綜上所述，被告前揭所辯，顯係卸責之詞，不足採信。本證
    事證明確，被告業務過失傷害犯行，洵堪認定，應予依法論
    科。
二、論罪科刑：
  (一)被告行為後，刑法部分條文業於九十四年一月七日修正，同
    年二月二日公布，並於九十五年七月一日施行，修正後即現
    行刑法第二條第一項規定：「行為後法律有變更者，適用行
    為時之法律，但行為後之法律有利於行為人者，適用最有利
    於行為人之法律。」上開規定乃與刑法第一條罪刑法定主義
    契合，而貫徹法律禁止溯及既往原則，係規範行為後法律變
    更所生新舊法律比較適用之準據法，是刑法第二條本身雖經
    修正，但刑法第二條既屬適用法律之準據法，本身尚無比較
    新舊法之問題，應一律適用裁判時即修正後刑法第二條規定
    以決定適用之刑罰法律，合先敘明。而有關新舊法之比較，
    應就罪刑有關之共犯、連續犯、牽連犯加重等暨其他法定加
    減原因（如身分加減）與加減例等一切情形，綜其全部罪刑
    之結果而為比較（最高法院九十五年度第八次刑庭會議決議
    參照）。經查：
    1.刑法第二百八十四條第二項前段業務過失傷害罪，法定刑
      為一年以下有期徒刑、拘役或一千元以下罰金；而修正後
      刑法施行法增訂第一條之一規定：「中華民國九十四年一
      月七日刑法修正施行後，刑法分則編所定罰金之貨幣單位
      為新臺幣。九十四年一月七日刑法修正時，刑法分則編未
      修正之條文定有罰金者，自九十四年一月七日刑法修正施
      行後，就其所定數額提高為三十倍。但七十二年六月二十
      六日至九十四年一月七日新增或修正之條文，就其所定數
      額提高為三倍」，比較修正後刑法施行法第一條之一第二
      項與罰金罰鍰提高標準條例第一條，就上開業務過失傷害
      罪所規定罰金刑之最高額度均屬相同，並非刑罰法令之變
      更，無刑法第二條第一項比較新舊法之適用，應適用裁判
      時之刑法施行法第一條之一（最高法院九十五年度第二十
      一次刑事庭會議決議參照）。另刑法第三十三條第五款修
      正為：「主刑之種類如下：五、罰金：新臺幣一千元以上
      ，以百元計算之」，是依修正後之法律，刑法第二百八十
      四條第二項前段業務過失傷害罪所得科處之罰金刑最高為
      新臺幣三萬元，最低則為新臺幣一千元，與被告行為時之
      罰金罰鍰提高標準條例第一條前段規定之提高倍數十倍及
      修正前刑法第三十三條第五款規定之罰金最低額一元相比
      較，新舊法關於前開業務過失傷害罪所得科處之罰金刑最
      高額並無不同規定，然新法將該罪罰金刑之最低額提高為
      一千元；因此，比較上述修正前、後之刑罰法律，自以被
      告行為時關於刑法第三十三條第五款規定科處罰金刑之法
      律較有利於被告。
    2.關於易科罰金之折算標準，除刑法第四十一條第一項有所
      修正外，罰金罰鍰提高標準條例於九十五年四月二十八日
      修正，並自同年七月一日起生效施行。修正前刑法第四十
      一條第一項前段規定：「犯最重本刑為五年以下有期徒刑
      以下之刑之罪，而受六個月以下有期徒刑或拘役之宣告，
      因身體、教育、職業、家庭之關係或其他正當事由，執行
      顯有困難者，得以一元以上三元以下折算一日，易科罰金
      。」再依修正前罰金罰鍰提高標準條例第二條：「依刑法
      第四十一條易科罰金或第四十二條第二項易服勞役者，均
      就其原定數額提高為一百倍折算一日；法律所定罰金數額
      未依本條例提高倍數，或其處罰法條無罰金刑之規定者，
      亦同。」之規定，被告行為時之易科罰金折算標準，應以
      銀元一百元、二百元、三百元折算一日，經折算為新臺幣
      後，應以新臺幣三百元、六百元、九百元折算一日。惟修
      正後刑法第四十一條第一項前段規定：「犯最重本刑為五
      年以下有期徒刑以下之罪，而受六個月以下有期徒刑或拘
      役之宣告者，得以新臺幣一千元、二千元或三千元折算一
      日，易科罰金。」另修正後罰金罰鍰提高標準條例則刪除
      原第二條之規定。是以比較新舊法結果，自以舊法所定之
      易科罰金折算標準有利於被告，故應適用修正前刑法第四
      十一條第一項前段，及修正前罰金罰鍰提高標準條例第二
      條之規定，對被告較為有利。
    3.綜合上述各條文修正前、後之比較，自應適用被告行為時
      之法律，對被告較為有利。
  (二)被告係臺安醫院護士，負責該醫院附設產後調理之家新生兒
    之照顧，此據被告供明在卷（見本院卷卷一第十六頁反面至
    第十七頁），並有臺安醫院在職證明可證，業如前述，其為
    從事護理業務之人，其因業務過失致謝禾丰受傷，核其所為
    ，係犯刑法第二百八十四條第二項前段業務過失傷害罪。爰
    審酌被告並無前科，有臺灣高等法院被告全國前案紀錄表在
    卷可參（見本院卷卷一第五頁），素行尚稱良好，其照顧新
    生兒時有所疏失，造成謝禾丰前額為利器刮傷，然傷勢非重
    ，且其因經濟能力有限，致未能與告訴人達成和解，兼衡其
    品行、智識程度、生活狀況、犯罪後否認犯行之態度等一切
    情狀，量處如主文所示之刑，並依修正前刑法第四十一條第
    一項前段，及罰金罰鍰提高標準條例第二條規定，諭知易科
    罰金之折算標準。
據上論斷，應依刑事訴訟法第二百九十九條第一項前段，刑法第
二條第一項前段、第二百八十四條第二項前段、修正前刑法第四
十一條第一項前段，刑法施行法第一條之一，修正前罰金罰鍰提
高標準條例第二條，現行法規所定貨幣單位折算新臺幣條例第二
條，判決如主文。
本案經檢察官戴文亮到庭執行職務
中　　華　　民　　國　九十六　年　　二　　月　　七　　日
                      臺灣臺北地方法院刑事第十四庭
                          審判長法  官  宋松璟
                                法  官  劉煌基
                                法  官  孫萍萍
以上正本證明與原本無異。
如不服本判決，應於判決送達後十日內向本院提出上訴狀。
                                書記官  劉麗英
中　　華　　民　　國　九十六　年　　二　　月　　七　　日
附錄本判決論罪科刑法條：
中華民國刑法第二百八十四條
因過失傷害人者，處六月以下有期徒刑、拘役或五百元以下罰金
，致重傷者，處一年以下有期徒刑、拘役或五百元以下罰金。
從事業務之人，因業務上之過失傷害人者，處一年以下有期徒刑
、拘役或一千元以下罰金，致重傷者，處三年以下有期徒刑、拘
役或二千元以下罰金。
